【裁判字號】    97,交簡上,4
【裁判日期】    970229
【裁判案由】    過失傷害
【裁判全文】
臺灣嘉義地方法院刑事判決             97年度交簡上字第4號
上  訴  人  臺灣嘉義地方法院檢察署檢察官
被      告  丙○○
上列上訴人等因被告過失傷害案件，不服本院嘉義簡易庭中華民
國九十六年十月三十一日九十六年度嘉交簡字第三三七號第一審
判決（聲請簡易判決處刑書案號：臺灣嘉義地方法院檢察署九十
六年度偵字第一六二六號），提起上訴，本院管轄之第二審合議
庭判決如下：
    主  文
上訴駁回。
    事  實
一、丙○○於民國九十五年四月二日下午二時許，駕駛車牌號碼
    Y6─9177號自用小客車，沿國道一號中山高速公路由南往北
    之方向行駛，途經國道一號中山高速公路北上二四○‧九公
    里處（雲林縣斗南鎮轄內）時，本應注意車前狀況，隨時採
    取必要之安全措施，而依當時天候晴、日間自然光線、柏油
    路面乾燥無缺陷、無障礙物、視距良好，並無不能注意之情
    事，竟疏未注意，不慎自後方追撞由陳木崑（業經臺灣雲林
    地方法院檢察官不起訴處分）所駕駛車牌號碼7382─HV號自
    用小客車，致陳木崑所駕駛之自用小客車，往前追撞由周玉
    琴所駕駛（其上搭載甲○）車牌號碼YM─7121號自用小客車
    ，致甲○受有頭痛、頭暈、頸、背部扭挫傷等傷害，丙○○
    於肇事後，於偵查犯罪職權之機關或公務員尚未查知其車禍
    之肇事人前，向至現場處理之巡邏警員，主動告知其為肇事
    人，表明接受偵詢裁判。
二、案經丙○○自首及甲○訴由臺灣嘉義地方法院檢察署檢察官
    偵查後，聲請簡易判決處刑。
    理  由
一、本件被告丙○○及公訴人於言詞辯論終結前，對於偵查卷及
    本院卷內警詢筆錄、偵訊筆錄，及其他經本判決引用之所有
    傳聞證據，均同意為證據方法，且對證據能力，未為異議（
    本院卷第23頁）。被告於準備程序及審理時均承認犯罪，復
    就各該證據進行辯論，前述證據復無顯不可信情況，本院審
    酌採納該等傳聞證據，無礙被告於程序上彈劾詰問權利，認
    前開傳聞證據（不含告訴代理人未具結之偵訊筆錄），均合
    於刑事訴訟法第一百五十九條之一、之二、之四、之五等規
    定，因而具備證據能力，合先敘明。
二、訊據被告對前揭時、地三車發生追撞、被害人甲○受傷等情
    自白不諱，惟否認過失傷害犯行，辯稱：甲○傷勢應係陳木
    崑車輛造成，與其無關；另甲○搭乘（周玉琴駕駛）車輛停
    於路上約三十秒，應具與有過失云云（本院卷第22頁），經
    查：
（一）上揭事實，業經證人陳木崑於檢察事務官前證述，及證人
      周玉琴迭於檢察事務官、檢察官前證述明確，復有國道公
      路警察局道路交通事故證明書、談話紀錄表（他字卷第3
      、4 頁、交查卷第19至20頁）、交通事故現場圖（他字卷
      第5頁），並有國道公路警察局第四警察局斗南分隊製作
      之道路交通事故現場圖、道路交通事故調查報告表（一）
      、（二）及現場照片六幀在卷可稽（交查卷第18至25頁）
      ；而被害人甲○確受有「頭痛、頭暈、頸、背部扭挫傷」
      等傷害，復有阮綜合醫院診證明書二份、高雄市立聯合醫
      院診斷證明書一份（他字卷第6至9、9至11頁、交查卷第
      41頁）、高雄市立聯合醫院並於九十五年十一月十七日高
      市聯醫病字第0950006836號函、阮綜合醫院九十五年十二
      月十三日阮醫教字第0950000566號函附卷可憑（交查卷第
      45至47、74頁），委非無據。
（二）被告雖辯稱甲○受傷係前方陳木崑車輛過失云云，然自前
      開現場圖及現場照片觀之，被害人甲○所搭乘（周玉琴駕
      駛）之自小客車（YM－7121號）、陳木崑駕駛之自小客車
      （73 82－HV號）、被告駕駛之自小客車（Y6－9177號）
      依自北而南順序停於內側車道，被告所駕自小客車左前側
      車頭凹陷毀損嚴重，碎片散於車前，與前方陳木崑所駕73
      82－HV號自小客車相距七‧二公尺（交查卷第23頁），陳
      木崑所駕汽車後車廂車尾處及車頭均有輕微凹陷、但前後
      均無散落物（交查卷第24頁），周玉琴所駕車輛車尾輕微
      凹損，無散落物（交查卷第25頁），與陳木崑所駕車輛相
      距僅一‧二公尺；自車輛停置順序、車體凹陷毀損情形、
      散落物位置及三車間距離等情觀之，倘非被告所駕車輛係
      於行進間以相對高速撞及前方之陳木崑車輛，致陳木崑車
      輛因遭追撞而再撞及周玉琴車輛，何以僅被告車前有散落
      物、陳木崑車輛與後車距離遠大於前車、被告車輛凹損情
      形最為嚴重？足見第一撞擊點為被告追撞陳木崑車輛後方
      甚明；再自現場無煞車痕、前二輛車輛凹陷情形輕微情形
      以觀，周玉琴、陳木崑該時車輛車速當極緩慢或靜止；佐
      以證人陳木崑於檢察事務官前證稱：當時因為塞車，伊與
      甲○所乘坐之自小客車都已經停下來，呈定點狀態約三十
      秒，是遭被告所駕駛自小客車從後方追撞後，其自小客車
      才往前推撞到甲○所乘坐之自小客車等語（交查卷第32、
      33 頁），證人周玉琴於警詢談話筆錄、檢察事務官前復
      迭為證稱：其車輛在肇事前因前方塞車而停下來等候前進
      約三十秒至一分鐘左右，後方車7382-HV就撞擊渠車而肇
      事、在肇事前有看後視鏡有看到7382-HV等語（交查卷第2
      0、38頁）等語，與證人陳木崑證述內容相符，足證陳木
      崑車輛原係停留在周玉琴車輛後方，並非高速直接撞擊周
      玉琴車輛甚明，綜上事證，足以推論被告所駕車輛確係先
      相對高速撞及陳木崑自小客車後，致陳木崑車輛再追撞前
      方周玉琴所駕汽車後側，肇致被害人甲○受傷等情，當屬
      無疑，末查甲○告訴陳木崑過失傷害案件，經臺灣雲林地
      方法院檢察署檢察官受理後，亦同此認定，而對陳木崑以
      犯罪嫌疑不足，於九十六年四月二十七日以九十六年偵字
      第二○七七號為不起訴處分，有處分書影本存卷足參（原
      審卷第25至27頁），益證前情認定無訛，被告前揭所辯，
      自無足採，上揭事實，即揭認定。
三、按汽車行駛時，駕駛人應注意車前狀況，並隨時採取必要之
    安全措施；道路交通安全規則第九十四條第三項前段定有明
    文，查本件被告駕駛自小客車，行駛於高速公路，理應知悉
    並注意上開交通安全規則，以防危險發生，被告係合法考領
    有駕駛執照之人，此有上開調查報告表記載可據及被告審理
    時坦承（本院卷第50頁），是其對於應遵守上開規定應知之
    甚稔，且依卷附之道路交通事故調查報告表所載，本件肇事
    當時係天候晴、日間自然光線、路面乾燥無缺陷、無障礙物
    、視距良好，並無不能注意之情狀，被告並無不能注意之情
    事，詎仍疏未注意上開規定，因而肇事，致被害人受有上述
    之傷害，足見被告於本件車禍確有違反上述交通安全規則至
    明，被告對此違背注意義務情形雖不爭執（本院卷第23頁）
    ，惟辯稱周玉琴駕車在高速公路停車三十秒，亦與有過失云
    云（本院卷第23頁），然查肇事前周玉琴所駕汽車係因前方
    塞車而停止前進一情，迭經證人陳木崑、周玉琴於警詢談話
    筆錄、檢察事務官前證述明確，已如前述，證人即被告同車
    之乙○○雖到庭結證稱：並未看到前方有塞車，惟又證稱該
    時被告車輛時速約九十公里，約距前車四、五十公尺時有看
    到前車煞車、有三台車煞車云云（本院卷第39頁），然自現
    場無煞車痕、三車間距離、前二輛車輛（即周玉琴、陳木崑
    車輛）凹陷情形輕微情形以觀（詳前段所述），倘周玉琴、
    陳木崑、被告所駕車輛均係高速行駛後煞車，何以僅被告車
    輛嚴重凹損、有散落物、陳木崑與後車距離（七‧二公尺）
    遠大於與前車距離（一‧二公尺）？又自周玉琴車尾輕微受
    損、無散落物情形，足見係遭後車以近於「推撞」速度追撞
    ，而非行進間高速撞擊甚明，益證周玉琴車輛遭撞之際，係
    以靜止狀態或接近靜止狀態駕駛無疑，況倘無塞車情事，周
    玉琴何以能於車輛高速行駛之高速公路靜止三十秒？是肇事
    時周玉琴確因塞車而靜止情事，當屬無疑，證人乙○○證述
    顯有悖於經驗法則之處，不無迴護同車被告之情，自難採信
    ，被告指稱周玉琴所駕車輛亦與有過失云云，自屬無據，被
    告就本件車禍應負全部過失責任，周玉琴、陳木崑則因塞車
    停車靜止等侯，猝遭被告從後追撞，自難避免本件車禍事故
    ，彼二人均無過失責任甚明。又被害人因本件車禍受有上開
    傷害，已如前述，被告過失行為與被害人之受傷結果間，顯
    具有相當因果關係。綜上，本件事證明確，被告過失傷害犯
    行即堪認定。
四、按行為後法律有變更者，適用行為時之法律。但行為後之法
    律有利於行為人者，適用最有利於行為人之法律。此為刑法
    第二條第一項揭示之法律變更從舊從輕原則，規範目的在於
    避免惡化行為人法律地位，致其受行為時無法預見之刑罰處
    罰，故該條文「法律」之解釋限於「刑罰法律」（釋字第一
    ○三號解釋、最高法院五十一年台非字第七六號判例參照）
    ，循此意旨，則該條文之「變更」當限於刑罰法律內容「利
    或不利」之實質變更，始合其規範目的，至於無涉利或不利
    規範之文義修改、條文項次條調整、增列等形式變更（例如
    刑法第五十九條），則不屬之（臺灣高等法院暨所屬法院九
    十五年法律座談會刑事類提案第十六號、最高法院九十五年
    第八次、第二一次刑事庭會議決議參照），再循其避免惡化
    行為人地位之規範目的引伸，其表彰刑罰法律之刑罰權規範
    ，亦不限罪刑構成要件規範，舉凡依修訂後法律「適用結果
    」發生利或不利之實體刑罰法律（如刑法第五十六條、第三
    十三條第五款），當亦均屬刑法第二條「法律變更」之「法
    律」範疇，始能貫徹其上位規範目的，復與現行最高法院刑
    庭決議之見解呼應相符；查被告行為後，刑法已於九十四年
    一月七日修正，同年二月二日公布，並於九十五年七月一日
    施行，茲綜其全部罪刑之結果而為比較（最高法院九十五年
    度第八次刑庭會議決議意旨參照），分述如下：
（一）關於罰金刑貨幣單位由銀元修正為新臺幣之法律適用，因
      九十五年七月一日修正公布施行之刑法施行法第一條之一
      增訂「（第一項）中華民國九十四年一月七日刑法修正施
      行後，刑法分則編所定罰金之貨幣單位為新臺幣。（第二
      項）九十四年一月七日刑法修正時，刑法分則編未修正之
      條文定有罰金者，自九十四年一月七日刑法修正施行後，
      就其所定數額提高為三十倍。但七十二年六月二十六日至
      九十四年一月七日新增或修正之條文，就其所定數額提高
      為三倍」，經查，刑法第二百八十四條第一項前段自七十
      二年六月二十六日（即罰金罰鍰提高標準條例修正公布日
      ）迄今未修正，其罰金之法定刑為「五百元」（貨幣單位
      均為「銀元」），再依罰金罰鍰提高標準條例第一條前段
      規定罰金刑提高十倍為「銀元五千元」，依現行法規所定
      貨幣單位折算新台幣條例規定折算為「新臺幣一萬五千元
      」；又於刑法施行法第一條之一施行日（即九十五年七月
      一日）後，刑法所定罰金之貨幣單位改為「新臺幣」，就
      其所定數額高三十倍，亦為「新臺幣一萬五千元」，是刑
      法施行法第一條之一施行後，罰金刑貨幣單位雖有「新臺
      幣」之更異，惟適用結果之罰金額度則無二致，就罰金法
      定刑提高之「刑罰權規範內容」並無利或不利變更，自不
      生新舊法之比較問題，惟應適用具特別法性質之刑法施行
      法第一條之一規定。
（二）被告行為後，刑法第三十三條第五款關於「罰金：一元以
      上」之規定，修正公布為「罰金：新臺幣一千元以上，以
      百元計算之」，刑法法定本刑中列有罰金刑者，其法定最
      低度罰金刑因之提高，涉及科刑規範變更，自有新舊法比
      較必要（最高法院九十五年第八次刑事庭會議決議參照）
      ，比較結果，以舊法有利於行為人，應適用舊法第三十三
      條第五款規定，定其罰金部分之法定刑。
（三）又犯罪及自首均在新法施行前者，新法施行後，應依新法
      第二條第一項規定，適用最有利於行為人之法律（最高法
      院九十五年第八次刑事庭會議決議參照），刑法第六十二
      條關於自首之規定，於九十五年七月一日修正施行前後，
      僅將「應減」改為「得減」，本件又無涉及其他特別規定
      ，以修正前舊法有利於行為人，自應依刑法第二條第一項
      前段規定，適用修正前刑法第六十二條前段。
（四）又刑法「罰金刑加減」之規定，將舊法「僅加減其最高度
      」之規定（刑法第六十八條），改為「最高度及最低度同
      加減之」（刑法第六十七條），罰金法定刑之加減範圍變
      更，因屬刑罰權科刑規範之變更，於處斷時自有新舊法比
      較輕重必要，經比較結果，於有減輕事由時，新法最低度
      刑同減之，對被告較為有利。
（五）又被告行為後，罰金罰鍰提高標準條例第二條已刪除，而
      刑法第四十一條第一項前段易科罰金折算標準，已由舊法
      之銀元一百元、二百元、三百元修正為新臺幣一千元、二
      千元、三千元，屬科刑規範事項之變更，其折算標準為裁
      判時所應諭知，自有就新舊法規定比較之必要（最高法院
      九十五年第八次刑事庭會議決議參照），經比較新舊法結
      果，以被告行為時之舊法較為有利於被告。
（六）經綜合罪刑比較結果，基於罪刑一體適用法律之法則適用
      最有利之法律（最高法院九十五年第八次刑事庭會議決議
      、九十年台非字第八三號判決意旨參照），本件法律變更
      雖部分適用舊法（刑法第三十三條第五款法定最低度罰金
      刑、自首應減刑）、部分適用新法（最低度罰金刑減輕）
      ，惟綜合考量有期徒刑部分減輕其刑後，與法定最低度罰
      金刑減輕其刑之結果，自以前者為有利，應一體適用修正
      前之行為時舊法，即修正前刑法第六十二條、第六十八條
      ，及依修正前刑法第四十一條第一項前段、及廢止前罰金
      罰鍰提高標準條例第二條之規定，諭知以銀元三百元折算
      一日為易科罰金之折算標準。
五、是核被告所為，係犯刑法第二百八十四條第一項前段之過失
    傷害罪。被告於肇事後均在現場等待且未移動車輛，並於偵
    查犯罪職權機關或公務員尚未查知其車禍肇事人前，主動向
    到場之巡邏警員陳明其係肇事者及陳述肇事經過，並接受裁
    判，此有內政部警政署國道公路警察局第四警察隊九十六年
    四月二十四日公警四交字第0960402425號函在卷可參，符合
    自首要件，併依修正前刑法第六十二條前段規定，減輕其刑
    。
六、原審以被告違反刑法第二百八十四條第一項前段過失傷害犯
    行罪證明確，及犯行係在九十六年四月二十四日以前所為，
    復無不得減刑之例外情形，合於減刑條件，符合中華民國九
    十六年罪犯減刑條例減刑規定，而依刑法第二百八十四條第
    一項前段、第四十一條第一項前段（修正前）、第六十二條
    前段（修正前），罰金罰鍰提高標準條例第二條（廢止前）
    、現行法規所定貨幣單位折算新台幣條例第二條，刑法施行
    法第一條之一第一項、第二項前段，中華民國九十六年罪犯
    減刑條例第二條第一項第三款、第七條之規定，逕以簡易判
    決判處被告有期徒刑三月，並諭知如易科罰金以銀元三百元
    即新臺幣九百元折算一日之標準；減為有期徒刑一月又十五
    日，如易科罰金，以銀元三百元即新臺幣九百元折算一日。
    經核其認事用法均無違誤，檢察官依告訴人請求提起上訴，
    既未指明原審判決違誤或不當之處，徒以原審量刑太輕為由
    ，請求撤銷改判云云。惟按刑之量定，係實體法上賦予法院
    得為自由裁量之事項，倘其未有逾越或濫用法律所規定裁量
    之外部及內部性界限，並符合法規範之體系及目的，遵守一
    般有效之經驗及論理法則，即不得任意指為違法（最高法院
    七十五年台上字第七○三三號判例參照）。原審基於調查審
    理所認定之事實，斟酌被告品行、犯罪之動機、目的、手段
    、所生損害等一切情狀而為量刑，尤已將被告犯後態度列入
    考量之範圍，並依刑法第五十七條所定各款犯罪情狀之規定
    ，在法定刑度內而為量刑，妥適反應其所認定之犯罪事實與
    全案情節，尚無失出，其上訴意旨之指摘，為無理由，應予
    駁回。
據上論斷，應依刑事訴訟法第四百五十五條之一第一項、第三項
、第三百六十八條，判決如主文。
本案經檢察官蔡彥守到庭執行職務。
中    華    民    國    97    年    2     月    29    日
                  刑事第一庭審判長法  官  許進國
                                  法  官  曾宏揚
                                  法  官  蔡廷宜
以上正本證明與原本無異。
不得上訴。
中    華    民    國    97    年    2     月    29    日
                                  書記官  林美足
附錄論罪科刑法條
中華民國刑法第284條第1項
(過失傷害罪)
因過失傷害人者，處6月以下有期徒刑、拘役或500元以下罰金，
致重傷者，處1年以下有期徒刑、拘役或500元以下罰金。


司法院資訊處製作；財團法人民間司法改革基金會備份。
